【裁判字號】    95,易,1339
【裁判日期】    950809
【裁判案由】    誣告等
【裁判全文】
臺灣臺北地方法院刑事判決              95年度易字第1339號
公  訴  人  臺灣臺北地方法院檢察署檢察官
被      告  甲○○
上列被告因誣告等案件，經檢察官聲請以簡易判決處刑（95年度
偵字第2596號），本院認不宜以簡易判決處刑（95年度簡字第18
02號），改依通常程序審理，因被告於本院準備程序中先就被訴
事實為有罪之陳述，經本院合議庭裁定適用簡式審判程序審理，
茲判決如下：
    主  文
甲○○連續意圖為自己不法之所有，而侵占對於業務上所持有之
物，處有期徒刑柒月；又未指定犯人，而向該管公務員誣告犯罪
，處拘役貳拾日，如易科罰金，以銀元佰元即新臺幣玖佰元折
算壹日。緩刑貳年。
    事  實
一、甲○○原係設於臺北市中山區○○○路97號「車麗屋汽車百
    份有限公司（下稱車麗屋公司）民族店之櫃檯人員，負責該
    店貨品銷售、收銀等工作，為從事業務之人。詎其於任職期
    間內之民國94年9月7日起至同年12月6日止，竟基於意圖為
    自己不法所有之概括犯意，利用其職務上之機會，將其代表
    車麗屋公司民族店，分別向顧客江友勸、志軒（聲請簡易
    判決處刑書誤為余志軒）、陳立宏、周士博、林志遠所收取
    之商品價金各新台幣（下同）4, 176元、17,388元、1,500
    元、2,388元、1,838元（顧客姓名、消費時間、購買商品及
    價金金額詳如附表所示），連續予以侵占入己，供其私人使
    用，而未交給車麗屋公司民族店，總計業務侵占款項共27,
    290元，足以生損害於車麗屋公司民族店。
二、甲○○為掩飾上開業務侵占犯行，每次於將款項據為己有後
    ，隨即以其個人所有台新銀行0000-0000-0000-0000號信用
    卡，於附表編號1至5所示刷卡墊付時間，以刷卡方式給付各
    該編號消費金額同額款項，以返還其所侵占挪用之款項，且
    於各簽帳單商店收據聯上持卡人簽名欄內簽名時，特意以不
    同書寫方式簽名而故弄玄虛。嗣於94年12月7日，車麗屋公
    司民族店櫃台領班王淑封前往銀行核對信用卡紀錄，發覺甲
    ○○之上開信用卡竟有5筆消費，且簽帳單上之簽名不一，
    經向甲○○查詢，甲○○自知行為不對，惟恐同事知悉其挪
    用現金收款後對其產生負面評價，而向王淑封等同事佯稱該
    信用卡遭人冒用盜刷，嗣因王淑封等同事一再關注甲○○是
    否已經報案，甲○○為求掩飾犯行，竟另萌生未指定犯人之
    誣告犯意，先於94年12月7日向台新銀行辦理信用卡掛失手
    續，接續於94年12月19日晚間19時50分許，向臺北市政府警
    察局中山分局大直派出所警員王萬華謊報上開信用卡係於94
    年9月7日20時26分許，在車麗屋公司民族店內遺失，並遭人
    冒名盜刷消費如附表編1至5所示金額，且各筆簽帳單上簽名
    非其親簽等不實情事，請求偵辦，意圖使他人受侵占遺失物
    、詐欺、偽造私文書等刑事處分。嗣經警比對附表編號1至5
    所示信用卡刷卡時間及甲○○輪值時間，發覺上開刷卡應係
    甲○○本人所為，經詢問甲○○後，甲○○自白犯行，始查
    知上情。
三、案經臺北市政府警察局中山分局報請臺灣臺北地方法院檢察
    署檢察官偵查而聲請以簡易判決處刑。
    理  由
一、程序方面：
  (一)按檢察官聲請以簡易判決處刑案件，經法院認為不得或不宜
    以簡易判決處刑者，應適用通常程序審判之，刑事訴訟法第
    452條定有明文。本件檢察官雖認被告甲○○涉犯刑法第171
    條第1項未指定犯人誣告罪、第342條背信罪而聲請以簡易判
    決處刑，惟被告既負責車麗屋公司民族店收銀人員，於代收
    客戶消費款後予以挪用所為似另涉犯同法第336條第2項之業
    務侵占罪，是本件有刑事訴訟法第451條之1第4項但書規定
    不宜以簡易判決處刑之情形，乃改依通常程序處理，合先敘
    明。
  (二)又被告所犯刑法第171條第1項之未指定犯人誣告罪及同法第
    336條第2項之業務侵占罪，均非死刑、無期徒刑或最輕本刑
    為3年以上有期徒刑之罪，亦非高等法院管轄第一審案件，
    於準備程序進行中，被告先就被訴事實為有罪之陳述，經告
    知被告簡式審判程序之旨，並聽取檢察官、被告之意見後，
    本院合議庭裁定由受命法官進行簡式審判程序，是本件之證
    據調查，依刑事訴訟法第273條之2規定，不受同法第159條
    第1項、第161條之2、第161條之3、第163條之1及第164條至
    第170條規定之限制，併先敘明。
二、認定犯罪事實的證據及理由：
  (一)上揭事實，業據被告於95年1月13日接受臺北市政府警察局
    警員詢問時、檢察官偵查中及本院審理時供承不諱。
  (二)並據證人即車麗屋公司民族店副理蔡明昌於警詢時證述附表
    編號1至5所示顧客消費金額及購買商品詳如各該編號所示，
    且於該等顧客消費時，均係由被告負責收銀業務等情明確（
    見偵查卷第8至10頁）。
  (三)復據證人即顧客志軒（聲請簡易判決處刑書誤為余志軒）
    於警詢中證述其於94年9月7日晚間約8、9時許，前往車麗屋
    公司民族店，為其車牌號碼3219-EL號自用小客車裝設HID大
    燈而消費17,388元，當時其是給付現金，沒有刷卡，亦尚未
    申請過任何信用卡使用，不知該筆消費為何是以被告的台新
    銀行信用卡刷卡付費等情在卷（見偵查卷第12、13頁）。
  (四)另證人即顧客林志遠於警詢時亦證稱：其曾於94年12月6日
    11時26分許，在車麗屋公司民族店，更換車牌號碼5929-DM
    號車輛之機油，共花費1,838元，當時是支付現金給店員，
    並非刷卡，不知該筆消費為何是以被告的台新信用卡刷卡付
    費等情明確（見偵查卷第16頁）。
  (五)並有簽帳單商店收據聯影本5紙（見偵查卷第22、23頁）附
    卷，足資證明被告於侵占業務上所持有附表所示顧客支付現
    金後，隨即持自己所有卡號0000-0000-0000-0000號台新銀
    行信用卡刷卡給付同額金額給車麗屋公司民族店等事實。
  (六)又被告於94年12月19日向臺北市政府警察局中山分局大直派
    出所警員王萬華謊報其所有之卡號0000-0000-0000-0000號
    台新銀行信用卡遭盜刷如附表編號1至5所示金額乙節，有臺
    北市政府警察局中山分局大直派出所94年12月19日調查筆錄
    、員警工作紀錄簿、受理各類案件紀錄表及刑案報案處理系
    統詳細列印資料在卷可憑（見偵查卷第19至20頁、第25頁、
    第26頁第21頁）。
  (七)綜上所述，被告自白核與事實相符，足堪採信。本件事證已
    臻明確，被告犯行洵堪認定。
三、論罪科刑的理由：
  (一)按刑法上之背信罪，為一般的違背任務之犯罪，而同法之侵
    占罪，則專指持有他人所有物以不法之意思，變更持有為所
    有侵占入己者而言。故違背任務行為，苟係其持有之他人所
    有物，意圖不法據為己有，即應論以侵占罪，不能援用背信
    之法條處斷，最高法院42年臺上字第402號判例意旨參照。
    又刑事訴訟程序中，對於被告之行為，應受裁判之範圍，乃
    起訴書所記載被告之「犯罪事實」，若起訴書犯罪事實欄內
    ，對此項行為已予以記載，即為法院應予審判之範圍。至於
    起訴書引用之犯罪法條僅係公訴人主張被告觸犯何項罪名之
    意見，供法院審判之參考，法院審判時於同一基本事實之範
    圍內，並不受起訴法條之拘束，亦即法院在不妨礙起訴基本
    社會事實同一之範圍內，得自由認定事實，變更檢察官所引
    應適用之法條。查刑法上之背信罪與侵占罪，同屬破壞信賴
    關係侵害財產之犯罪類型，而第342條之背信罪，乃一般性
    違背任務之犯罪，同法第336條第2之業務侵占罪，則為特殊
    之背信行為，侵占罪之概念，隱含在背信罪之觀念之內，二
    者之基本社會事實同一，法院自得就起訴背信之犯罪事實，
    變更檢察官所引業務侵占罪之法條，亦有最高法院87年度台
    非字第407號判決可供參照。再按侵占罪係即成犯，凡對自
    己持有之他人所有物，有變易持有為所有之意思時，即應構
    成犯罪，縱事後將侵占之物設法歸還，亦無解於罪名之成立
    ，復有最高法院43年度台上字第675號判例可供參照。
  (二)查被告係車麗屋公司民族店之櫃檯人員，負責該店商品銷售
    及收銀等工作，為從事業務之人。被告將其所收取之前開如
    附表編號1至5所示顧客所付現金予以侵占入己之行為，核其
    各次所為，均係該當刑法336條第2項之業務侵占罪構成要件
    。公訴意旨認應依刑法第342條背信罪處斷，尚有未洽，惟
    起訴事實相同，依照上揭說明，爰依法變更起訴法條，併予
    敘明。又被告明知其所持有之卡號0000-0000-0000-0000號
    台新銀行信用卡並未遺失，亦未遭人盜用，竟於94年12月19
    時50分許，向臺北市政府警察局中山分局大直派出所警員王
    萬華謊稱上開信用卡於94年9月7日晚間20時26分許在車麗屋
    公司民族店內遺失且遭人盜刷消費如附表編號1至5所示金額
    ，核其此部分所為，係該當刑法第171條第1項之未指定犯人
    誣告罪。
  (三)按被告行為後，刑法第33條第5款業於94年2月2日以華總一
    義字第09400014901號令修正公布，並自95年7月1日起施行
    ；修正後刑法第33條第5款規定「罰金：新臺幣1,000元以上
    ，以百元計算之」，與修正前刑法第33條第5款規定「罰金
    ：1元以上」不同，比較新舊法結果，以舊法較有利於被告
    ，故依刑法第2條第1項前段規定，本案關於刑法第171條第
    1項、第336條第2項之法定刑罰金最低刑度部分，自應適用
    行為時之法律即修正前刑法第33條第5款規定決定其罰金部
    分之法定刑最低刑度。而關於刑法第171條第1項、第336條
    第2項法定刑為罰金之提高標準之新舊法適用問題，因被告
    行為後，刑法施行法第1條之1於95年6月14日以華總一義字
    第09500085181號令修正公布增訂，修正後之施行法第1條之
    1規定：「中華民國94年1月7日刑法修正施行後（按指95年7
    月1日），刑法分則編所定罰金之貨幣單位為新臺幣。94 年
    1月7日刑法修正時，刑法分則編未修正之條文定有罰金者，
    自94年1月7日刑法修正施行後，就其所定數額提高為30倍。
    但72年6月26日到94年1月7日新增或修正之條文，就其所定
    數額提高為3倍」。本件被告所犯刑法第171條第1項未指定
    犯人誣告罪、同法第336條第2項業務侵占罪之法定刑均有罰
    金刑（分別為銀元300元以下及銀元3,000元以下），且屬刑
    法分則編未修正之條文而定有罰金刑者；於刑法施行法第1
    條之1修正增訂前，其貨幣單位為銀元，罰金刑之提高標準
    應適用罰金罰鍰提高標準條例第1條之規定「依法律應處罰
    金、罰鍰者，就其原定數額得提高為2倍至10倍」，而再依
    現行法規所定貨幣單位折算新臺幣條例第2條規定：「現行
    法規所定金額之貨幣單位為圓、銀元或元者，以新臺幣元之
    3倍折算之」，如換算為新臺幣，則刑法第171條第1項、第
    336條第2項之法定刑罰金刑部分，應分別為罰金新臺幣9,00
    0元以下（300乘10乘3）及新臺幣9萬元以下（3, 000元乘10
    乘3），如適用刑法施行法第1條之1規定提高30倍，亦分別
    為新臺幣9,000元以下（300元乘30）及9萬元以下（3,000
    元乘30）；是關於法定刑為罰金部分之提高標準，新舊法均
    無不利被告之情形，本案關於刑法第171條第1項、第336條
    第2項之法定刑罰金提高標準部分，自應分別適用行為時之
    法律即修正前之規定。
  (四)又被告行為後，刑法第56條業經修正刪除，於94年2月2日經
    總統公布，並自95年7月1日起施行。亦即被告基於概括犯意
    所為之數行為，自95年7月1日起已不再成立連續犯而得論以
    一罪，而應依具體行為之性質論罪。查被告之本案業務侵占
    之犯罪行為均發生於修法施行之前，被告所為如附表所示各
    次行為，時間、地點、對象，各均獨立，依修正前刑法第56
    條之規定，論以連續犯之一罪對被告較為有利，依刑法第2
    條第1項前段之規定，自應適用修正前之刑法第56條之規定
    論以連續犯。被告先後多次業務侵占犯行，時間緊接，所犯
    均係構成要件相同之罪，顯係基於概括犯意反覆為之，為連
    續犯，應依修正前刑法第56條規定論以一業務侵占罪，並加
    重其刑。
  (五)次按犯誣告之罪，於所誣告之案件裁判確定前自白者，減輕
    或免除其刑，刑法第172條定有明文。爰審酌被告於誣告後
    ，即於95年1月13日第二次警詢時，自白其於94年12月19日
    所為台新銀行信用卡遺失並遭盜刷之指述為不實在，而自白
    其誣告犯行，本院綜核被告於犯罪後裁判確定前自白犯罪，
    且態度誠懇，爰依刑法第172規定，就被告所涉上開誣告罪
    犯行，減輕其刑。
  (六)被告所犯上開連續業務侵占罪及未指定犯人誣告罪二罪，其
    犯意各別，行為互異，構成要件不同，應分論併罰之。
  (七)爰審酌被告並無前科，且犯後坦承犯行，並於侵占所收款項
    後，隨即以自己之信用卡刷卡給付賠償車麗屋公司民族店等
    情，兼衡其犯罪所得金額、犯罪之手段、目的等一切情狀，
    分別量處如主文所示之刑。
  (八)再被告行為後，罰金罰鍰提高標準條例第2條業已刪除，而
    刑法第41條第1項前段關於易科罰金之折算標準已由舊法之
    銀元100元、200元、300元修正為新臺幣1,000元、2,000元
    、3,000元，因屬科刑規範事項之變更，其折算標準為裁判
    時所應諭知，自有就新舊法規定比較之必要，經比較新舊法
    結果，以被告行為時之舊法較為有利於被告，是依刑法第2
    條第1項前段之規定，應適用被告行為時之舊法即依修正前
    刑法第41條第1項前段、刪除前罰金罰鍰提高標準條例第2條
    及現行法規所定貨幣單位折算新臺幣條例第2條之規定，諭
    知以銀元300元即新臺幣900折算1日為拘役易科罰金之折算
    標準。
  (九)另被告行為後，刑法有關緩刑之規定，亦於94年1月7日修正
    ，同年2月2日公布自95年7月1日起施行，依最高法院95年度
    第8次刑事庭會議決議之見解，犯罪在新法施行前，新法施
    行後，緩刑之宣告，應適用新法第74條之規定。末查被告前
    未曾受有期徒刑以上刑之宣告，此有臺灣高等法院被告前案
    紀錄表在卷可稽，且被告於侵占所收款項後，立即以刷自己
    信用卡之方式給付車麗屋公司，且為隱瞞上情才向警局謊報
    信用卡遺失遭人盜刷，並於警詢、偵查及本院審理坦承犯行
    ，本院參酌其係因缺錢才一時失慮偶罹刑章，被告此次科刑
    必訓，當知所警惕，信無再犯之虞，因認被告所宣告之刑以
    暫不執行為適當，爰並予宣告緩刑2年，以勵自新。
四、適用的法律：
  (一)程序法方面：刑事訴訟法第452條、第273條之1第1項、第
    299條第1項前段、第300條。
  (二)實體法方面：刑法第2條第1項前段、第171條第1項、第172
    條、第336條第2項、第74條第1項第1款，修正前刑法第56條
    、第41條第1項前段，罰金鍰提高標準條例第1條前段，刪除
    前罰金罰鍰提高標準條例第2條，現行法規所定貨幣單位折
    算新臺幣條例第2條。
本案經檢察官張智堯到庭執行職務
中    華    民    國    95    年    8     月    9     日
                  刑事第十三庭  法  官  陳慧萍
上正本證明與原本無異。
如不服本判決，應於判決送達後10日內向本院提出上訴狀（應抄
附繕本）。告訴人或被害人如對於本判決不服者，應具備理由請
求檢察官上訴，其上訴期間之計算係以檢察官收受判決正本之日
期為準。
                                書記官  何適熹
中    華    民    國    95    年    8     月    11    日
附錄本案論罪科刑法條：
中華民國刑法第171條
未指定犯人，而向該管公務員誣告犯罪者，處1年以下有期徒刑
、拘役或300元以下罰金。
未指定犯人，而偽造、變造犯罪證據，或使用偽造、變造之犯罪
證據，致開始刑事訴訟程序者，亦同。
中華民國刑法第172條
犯第168條至第171條之罪，於所虛偽陳述或所誣告之案件，裁判
或懲戒處分確定前自白者，減輕或免除其刑。
中華民國刑法第336條
對於公務上或因公益所持有之物，犯前條第1項之罪者，處1 年
以上7年以下有期徒刑，得併科5千元以下罰金。
對於業務上所持有之物，犯前條第1項之罪者，處6月以上5年以
下有期徒刑，得併科3,000元以下罰金。
前二項之未遂犯罰之。


司法院資訊處製作；財團法人民間司法改革基金會備份。
